【裁判字號】    98,簡上,414
【裁判日期】    980821
【裁判案由】    家暴傷害
【裁判全文】
臺灣桃園地方法院刑事判決             98年度簡上字第414號
上  訴  人
即  被  告  乙○○
            甲○○
上列上訴人即被告因家暴傷害案件，不服本院刑事庭民國98年2
月20日97年度桃簡字第3671號第一審刑事簡易判決（聲請簡易判
決處刑案號：97年度偵字第18734 號），提起上訴，本院管轄之
第二審合議庭判決如下：
    主  文
上訴均駁回。
    事  實
一、乙○○與甲○○於民國96年1 月結為夫妻，具有家庭暴力防
    治法第3 條第1 款所定之家庭成員關係，婚後感情不睦，不
    時因財務起爭執。於97年8 月3 日下午3 時許，在桃園縣蘆
    竹鄉○○○街41號（下稱麗源王朝社區）7 樓之3 住處，甲
    ○○手持金融機構存摺7 本（包括乙○○所有之中華郵政股
    份有限公司臺北北門郵局等存摺共6 本，及甲○○所有之中
    華郵政股份有限公司蘆竹郵局存摺1 本），質問乙○○金錢
    流向，乙○○要求甲○○交還其存摺，甲○○拒絕並將上開
    存摺放入其手提包中，乙○○上前欲取回其存摺，甲○○為
    避免上開存摺被乙○○取走，旋即將手提包自7 樓住處丟往
    該社區中庭，2 人為撿回該手提包，隨即於同日下午3 時14
    分許，搭乘住處電梯前往1 樓，乙○○並揹著2 人年約1 歲
    2 月之小孩，嗣2 人為爭先步出電梯，竟各基於傷害人身體
    之犯意，甲○○先推擠乙○○，雙方進而互相拉扯，甲○○
    再以手肘頂住乙○○，乙○○並徒手毆打甲○○臉部，於同
    日下午3 時15分許，2 人離開電梯追至社區中庭，又各承前
    傷害人身體之犯意，由甲○○先撿回該手提包，乙○○為取
    回該手提包內存摺而發生拉扯，造成手提包手提繩子斷裂（
    乙○○毀損部分，業經檢察官不起訴處分），嗣乙○○搶回
    手提包並取得存摺後，甲○○又以指甲抓乙○○左手臂，乙
    ○○復以右手拳頭打甲○○左手臂、並以左手揮打甲○○，
    致乙○○受有右臂、左肩部挫擦傷之傷害，甲○○受有胸部
    及上肢多處挫傷、左側足踝扭傷之傷害。2 人於中庭拉扯之
    過程中，乙○○另基於公然侮辱之犯意，在該社區其他不特
    定人得以共見共聞之中庭，公然以「幹你娘」等足以貶損名
    譽之言詞辱罵甲○○。
二、案經乙○○及甲○○訴由桃園縣政府警察局蘆竹分局報告臺
    灣桃園地方法院檢察署檢察官偵查起訴。
    理  由
壹、證據能力部分：
    查本案所引用之供述及非供述證據，經本院依法踐行調查證
    據程式，檢察官、被告均不爭執各該證據之證據能力（見本
    院簡上字卷第35、59頁），且亦查無依法應排除其證據能力
    之情形，是後述所引用證據之證據能力均無疑義，先予敘明
    。
貳、實體部分：
一、訊據上訴人即被告乙○○（下稱被告乙○○）固承認其有公
    然侮辱之情事，惟矢口否認有何傷害之犯行，上訴人即被告
    甲○○（下稱被告甲○○）則矢口否認有何傷害之犯行，被
    告乙○○辯稱：被告甲○○於97年8 月3 日竊取伊存摺，伊
    要拿回自己的東西、保護伊財產，卻受到暴力對待，在電梯
    內伊並未毆打被告甲○○，只有因為被告甲○○頂住伊，不
    讓伊出電梯，伊因此用手擋住被告甲○○，與被告甲○○發
    生推擠、拉扯，到中庭時被告甲○○不時對伊施以暴力，不
    在乎伊背後揹著的小孩，伊只好出手保護自己，2 人發生拉
    扯，拉扯過程中一定有身體接觸，另被告甲○○有精神方面
    的疾病，請求調查被告甲○○精神疾病資料，用以證明被告
    甲○○躁鬱症發作先打伊，伊只是正當防衛云云；被告甲○
    ○辯稱：97年8 月3 日被告乙○○強行搶奪數本金融存摺，
    雖然有些是被告乙○○名下之存摺，但當中的存款為伊婚前
    所有，被告乙○○任意挪用伊的錢，伊要求被告乙○○依照
    雙方寄託契約書內容歸還，被告乙○○不肯，且毆打伊，伊
    情急之下，為保護財產，只好將存摺自住處7 樓拋出至1 樓
    中庭，伊隨後搭乘電梯下樓撿存款簿，被告乙○○也跟進電
    梯阻止伊，扭傷伊手腕、推打伊，又繼續傷害伊，之後在中
    庭又將伊摔在地上，伊為了保護自己及財產，才與被告乙○
    ○有肢體動作，伊不知道被告乙○○手臂的傷從何而來，伊
    並非蓄意毆打被告乙○○云云。經查：
  (一)被告乙○○與被告甲○○於96年1 月結為夫妻，婚後感情不
    睦，時因財務起爭執，2 人於97年8 月3 日下午3 時許，在
    麗源王朝社區7 樓住處，為搶取存摺7 本（包括乙○○所有
    之中華郵政股份有限公司臺北北門郵局等存摺共6 本，及甲
    ○○所有之中華郵政股份有限公司蘆竹郵局存摺1 本）而生
    爭執，被告甲○○為避免上開存摺為被告乙○○取走，遂將
    存摺放入手提包並自7 樓住處丟往1 樓中庭，2 人隨即為撿
    回該手提包而進入電梯，其後並追至中庭，被告乙○○背上
    揹著當時年約1 歲2 月2 人之孩子，過程中2 人互有拉扯，
    被告乙○○於中庭另對被告甲○○辱罵「幹你娘」之言詞等
    情，業經被告2 人供承不諱，此外，並有現場照片、檢察官
    勘驗筆錄（即麗源王朝社區97年8 月3 日下午3 時14分電梯
    內監視錄影帶畫面，詳如後述）、金融機構存摺影本、臺灣
    桃園地方法院檢察署檢察官97年度偵字第18734 號不起訴處
    分書（被告乙○○本件被訴涉犯強盜、毀損部分）、被告乙
    ○○傷害照片在卷可按（見偵查卷第15-16 、17、39-41 、
    46-4 7頁，見本院簡上字卷第35之15、38之18頁）。
  (二)被告乙○○傷害被告甲○○部分
  1.上開被告乙○○基於傷害故意，與甲○○相互拉扯，徒手毆
    打甲○○臉部，以右手拳頭打甲○○左手臂，並以左手揮打
    甲○○，造成甲○○受有胸部及上肢多處挫傷、左側足踝扭
    傷之傷害之事實，業據證人即同案被告甲○○於警詢、偵查
    中及本院訊問時證稱：97年8 月3 日下午3 時許，被告乙○
    ○在麗源王朝社區電梯內以手肘推撞伊，又打伊，並扭傷伊
    ，步出電梯到中庭之過程中又推撞伊，到中庭後，2 人為搶
    得手提包而發生拉扯，被告乙○○又以雙手將伊推倒在地造
    成伊左腳踝扭傷等語甚詳（見偵查卷第7-8 、11、21頁，見
    本院簡上字卷第57-58 頁），被告乙○○並於警詢、偵查中
    自白：當天伊與甲○○在電梯發生推擠，出電梯之後為了要
    拿回存摺而搶手提包，雙方有拉扯，伊有用右手拳頭打甲○
    ○左手臂、用左手揮打甲○○，甲○○胸部的傷，是伊揮到
    的，上肢及足踝受傷是因為搶手提包造成的等語（見偵查卷
    第4 、29頁），參以97年8 月3 日下午3 時14分許麗源王朝
    社區電梯監視錄影帶畫面業經臺灣桃園地方法院檢察署檢察
    官勘驗，結果為：「1.監視錄影畫面下方時間8 月3 日15時
    14 分34 秒：被告乙○○、甲○○進入電梯內，被告乙○○
    後背上揹著小孩1 名。2.被告乙○○、甲○○進入電梯後並
    無異狀，直至15時14分46秒許，甲○○上前推擠乙○○，雙
    方進而互相拉扯，甲○○復以手肘頂被告乙○○、乙○○復
    徒手毆打甲○○臉部。3.被告乙○○、甲○○於監視錄影畫
    面下方時間8 月3 日15時15分5 秒離開電梯。」有該勘驗筆
    錄在卷可憑（見偵查卷第17頁），核與證人甲○○證稱被告
    乙○○於電梯內有推打伊等情大致相符。此外，並有被告甲
    ○○97年8 月3 日敏盛醫院診斷證明書（被告甲○○受有胸
    部及上肢多處挫傷、左側足踝扭傷之傷害）及現場照片在卷
    可稽（見偵查卷第14、15-16 頁，本院簡上字卷第86頁），
    被告乙○○當日傷害被告甲○○，致被告甲○○受有胸部及
    上肢多處挫傷、左側足踝扭傷之傷害等情，應堪認定。
  2.被告乙○○雖於本院辯稱：當日伊並沒有毆打被告甲○○，
    只有因為被告甲○○頂住伊，不讓伊出電梯，伊因此用手擋
    住被告甲○○，與被告甲○○發生推擠、拉扯，到中庭時被
    告甲○○不時對伊施以暴力，不在乎伊背後揹著的小孩，伊
    只好出手保護自己，2 人發生拉扯，伊只是正當防衛云云。
    惟查，被告乙○○當時身高160 公分，體重78公斤，而被告
    甲○○身高約156 公分，體重不到40公斤等情，業據其等供
    述明確（見本院簡上字卷第75頁），被告乙○○身形明顯較
    被告甲○○高大，若被告甲○○確實對其有推擠、拉扯，衡
    情被告乙○○應可輕易阻擋，豈有出手毆擊被告甲○○之必
    要？是其辯稱是因為被告甲○○阻止其出電梯、對其施暴，
    其只好出手保護自己一節，核與常情不符。況當日被告乙○
    ○與被告甲○○自麗源王朝社區7 樓住處先後進入電梯，其
    後並追至中庭，且被告乙○○背上揹著2 人年約1 歲2 月之
    小孩（詳如前述），被告乙○○倘確要保護自己甚或其身後
    的小孩，大可不必與被告甲○○一同進入電梯，甚至步出電
    梯後，亦無須追至中庭，即可輕易免去2 人間之推擠、拉扯
    ，被告乙○○非但不採上開避免2 人衝突之途徑，反而爭相
    前往中庭拉扯放有存摺之手提包，可見其當日推打被告甲○
    ○應非僅係保護自己。參以被告乙○○於警詢及偵查中供稱
    ：當日在電梯內伊與被告甲○○有發生推擠，到中庭後，被
    告甲○○先取得該手提包，2 人又發生拉扯，拉扯後被告甲
    ○○有打伊，伊有用右手拳頭打其左手臂並用左手揮他，被
    告甲○○胸部的傷，是伊揮到的，上肢跟足踝之傷害則是搶
    手提包之過程造成的等語（見偵查卷第4 、29頁），被告自
    承其與被告甲○○因搶手提包內存摺，因而毆打被告甲○○
    ，被告甲○○胸部、上肢及足踝之傷害，均係搶存摺過程所
    造成，益見被告乙○○嗣後翻異供稱係為保護自己而出手打
    被告甲○○等情，應係臨訟卸責之詞，委不足採。
  3.至被告乙○○以被告甲○○有精神方面的疾病，請求調查被
    告甲○○精神疾病資料，以證明被告甲○○躁鬱症發作先打
    伊，然被告乙○○毆打被告甲○○之行為顯與正當防衛要件
    不符，被告甲○○是否因精神疾患先行出手，與本案認定被
    告乙○○之犯罪事實要無相涉，本案此部分犯罪事實已臻明
    瞭，無再調查之必要，併此敘明。
  (三)被告甲○○傷害被告乙○○部分
  1.上開被告甲○○基於傷害故意，與乙○○相互拉扯，以手肘
    頂住乙○○，以指甲抓乙○○左手臂，造成乙○○受有右臂
    、左肩部挫擦傷之傷害之事實，業據證人即同案被告乙○○
    於警詢、偵查中及本院訊問及審理時證稱：當日2 人進入電
    梯後，被告甲○○用手頂住伊，不讓伊出電梯，2 人因此發
    生推擠，其後到中庭，為搶得手提包內存摺，又發生拉扯，
    被告甲○○並用手打伊，用指甲抓傷伊左手臂等語甚詳（見
    偵查卷第4 、29頁，見本院簡上字卷第34-35 、70），參以
    97 年8月3 日下午3 時14分許麗源王朝社區電梯監視錄影帶
    畫面業經臺灣桃園地方法院檢察署檢察官勘驗（詳如前述）
    ，核與證人乙○○證稱其與被告甲○○於電梯內發生拉扯等
    情相符，此外，並有被告乙○○97年8 月3 日敏盛醫院診斷
    證明書（被告乙○○受有右臂、左肩部挫擦傷之傷害）、現
    場照片及被告乙○○傷害照片在卷可稽（見偵查卷第13、
    15-16 頁，本院簡上字卷第38之15、38之18頁），可見被告
    甲○○當日應有傷害被告乙○○，而致被告乙○○受有右臂
    、左肩部挫擦傷傷害之事實。
  2.被告甲○○雖辯稱：伊當日為保護財產，將存摺放在手提包
    丟往住處1 樓中庭，伊與被告乙○○為撿回存摺，搭乘電梯
    前往1 樓，於電梯內被告乙○○為阻止伊，扭傷伊手腕、推
    打伊、傷害伊，之後又在中庭將伊摔在地上，伊為了保護自
    己及財產，才與被告乙○○有肢體動作，伊不知道被告乙○
    ○手臂的傷從何而來，伊並非蓄意毆打被告乙○○云云。然
    查，由97年8 月3 日下午3 時14分許麗源王朝社區電梯監視
    錄影帶勘驗內容，可知當日被告乙○○、被告甲○○進入電
    梯後，係被告甲○○先上前推擠被告乙○○（詳如前述），
    又倘被告甲○○當日係為保護自己，大可不與被告乙○○一
    同進入電梯下樓，於步出電梯後亦可離去而不與被告乙○○
    追至中庭，然被告甲○○卻一路與被告乙○○拉扯，並除了
    爭取存摺之動作外，另出手抓傷乙○○，顯然係藉傷害乙○
    ○之方式，欲遂行其取回存摺之目的，其辯稱單純係為保護
    自己云云，尚難認為屬實。
  (四)被告甲○○、乙○○均另辯稱其等係為保護其財產始與對方
    爭奪存摺，然查被告2 人為夫妻關係，又同住一處，經濟上
    相互流通以支應共同生活，金融帳戶內款項是否單純屬於該
    帳戶之名義開戶人，本容有斟酌空間，何況金融帳戶為個人
    理財之工具，帳戶所有人雖有權持其帳戶之存摺、印鑑或以
    金融卡之方式運用帳戶內款項，惟帳戶內款項屬何人所有、
    應如何運用，仍應視帳戶所有人是否與他人另有約定，是持
    有帳戶存摺等件，並不等同擁有該帳戶內資金之支配權利，
    被告甲○○、被告乙○○爭奪存摺之行為顯均不足以保護其
    財產，被告2 人以保護財產作為出手傷害對方之託詞，自屬
    無稽，又被告2 人於爭奪存摺之過程中均無視於對方將因猛
    力拉扯而受傷，甚至出手抓打、出拳毆擊，被告2 人均具有
    傷害對方之犯意無訛，被告2 人此部分所辯均屬事後卸責之
    詞，委無可採。
  (五)綜上，本件事證明確，被告2 人上揭犯行堪可認定，應依法
    論科。
二、核被告乙○○所為，係犯刑法第277 條第1 項之傷害罪及同
    法第309 條第1 項之公然侮辱罪；被告甲○○所為，係犯刑
    法第277 條第1 項之傷害罪。被告乙○○所犯上開2 罪犯意
    各別，行為互殊，應予分論併罰。原審以被告2 人上開犯行
    罪證明確，援引刑事訴訟法第449 條第1 項前段、第454 條
    第2 項，刑法第277 條第1 項、刑法第309 條第1 項、第41
    條第1 項前段、第51條第6 款，刑法施行法第1 條之1 第1
    項、第2 項前段，並審酌被告乙○○、甲○○僅因財務問題
    發生爭執，竟相互毆打，致被告乙○○受有右臂、左肩部挫
    擦傷等傷害；被告甲○○則受有胸部及上肢多處挫傷、左側
    足踝扭傷等傷害，以及被告乙○○以穢語辱罵告訴人甲○○
    之犯罪情節，與被告乙○○、甲○○犯後態度，雙方迄今尚
    未達成和解，兼衡被告乙○○、甲○○之犯罪動機、目的、
    智識程度、生活狀況及其等之素行等一切情狀，判處被告乙
    ○○拘役50日、30日，應執行拘役70日，被告甲○○拘役35
    日，並均諭知易科罰金之折算標準，其認事用法，均無違誤
    ，量刑亦屬妥適，被告2 人仍執陳詞提起上訴，指摘原判決
    不當，顯無理由，自應予駁回。
據上論斷，應依刑事訴訟法第455 條之1 第1 項、第3 項、第36
 8條，判決如主文。
本案經檢察官徐文豪到庭執行職務。
中    華    民    國    98    年    8     月    21    日
                  刑事第四庭  審判長法  官  袁雪華
                                    法  官  張淑華
                                    法  官  林宜靜
以上正本證明與原本無異。
不得上訴。
                                    書記官  黃俊燁
中    華    民    國    98    年    8     月    21    日


司法院資訊處製作；財團法人民間司法改革基金會備份。
